最高法院刑事判決　　　　　　九十六年度台上字第二八四三號
上　訴　人　台灣高等法院高雄分院檢察署檢察官
被　　　告　甲○○
　　　　　　乙○○
上列上訴人因被告等偽造文書案件，不服臺灣高等法院高雄分院
中華民國九十六年三月二十八日第二審更審判決（九十五年度上
更(二)字第三五三號，起訴案號：臺灣高雄地方法院檢察署八十八
年度偵字第二一四九０號），提起上訴，本院判決如下：
    主  文
原判決撤銷，發回台灣高等法院高雄分院。
    理  由
本件原判決以公訴意旨略稱：薛秋原（已死亡，經第一審判決公
訴不受理確定）與薛邱阿瓊（業經原法院上訴審判處有期徒刑一
年六月，緩刑四年確定）係夫妻，薛正欽（經原法院上訴審維持
第一審諭知薛正欽無罪之判決，駁回檢察官就此部分在第二審之
上訴，嗣又經本院駁回檢察官對薛正欽之上訴確定）及被告乙○
○、甲○○為其子女。詎薛秋原、薛邱阿瓊與薛正欽、乙○○、
甲○○等家族成員，均明知渠等經濟困難，竟基於共同意圖為自
己不法所有之概括犯意，自民國八十五年四月十八日起，以薛秋
原任會首，召募鄭火我等五十一人為會員，參加民間互助會，渠
等所邀集之各組互助會，均於第三次開標時向各會員按參與之會
數，每會收取新台幣（下同）二千五百元之服務費，作為召集、
主持開標、收付會款等工作之酬勞。又被告等均明知薛秋原自八
十六年十一月起，因罹患高血壓、糖尿病、尿毒症、腦中風合併
神經病變等，已達心神喪失之狀態，且於八十七年七月八日，經
法院裁定宣告為禁治產人，已無處理互助會會務之能力，竟隱瞞
此事，猶承上共同不法所有之概括犯意，於八十七年七月二十八
日繼續召募民間互助會（初七會），詐取其他會員之互助會款。
嗣於八十八年一月十七日（即農曆八十七年十二月一日），片面
宣布停止所有之互助會。其後會員們經由薛正欽及被告等共同整
理，推由甲○○代為書寫各組互助會活會、死會名單，詳核清查
，始查悉上開互助會有虛列會員、偽造標單、冒標，詐領會款等
情事，薛秋原等人得款後均花用殆盡，足生損害於鄭火我等互助
會成員，鄭火我等五十一人始知受騙。而薛秋原、薛邱阿瓊夥同
被告等邀集互助會之情形如下：(一)初一（即八十五年四月十八日
暨農曆三月初一開始，五千元之互助會）互助會含會首薛秋原共
九十五會。從八十五年四月十八日起，農曆每月初一、十五開標
二次，至農曆八十七年十二月一日（即國曆八十八年一月十七日
）止，共開標六十九會，死會應為六十九會，活會為二十六會。
但據甲○○等共同列舉之名單所載，活會計四十八會，死會為四
十七會，故查知冒標二十二會。已開標六十九會之平均標價為三
千八百元，活會會員均按當次標價付會款，死會會員則按次付五
千元，兩者平均值為四千四百元，九十五會中扣薛秋原一會，詐
取九十四會，每會以死、活會會款平均值四千四百元計，每冒標
一次約可得四十一萬三千六百元，共詐標二十二次，總金額約九
百零九萬九千二百元。(二)初三（即八十七年三月一日暨農曆二月
初三開始五千元之互助會）互助會共八十四會（會單上八十二會
，會單印行後再加薛秋原二會），從八十七年三月一日起至八十
八年一月十七日止，每月農曆初三、十八開標二次，已開二十二
會，死會應為二十二會，活會為六十會。但據甲○○等共同列出
之名單所載，活會計六十九會，死會十五會，冒標九會。已開二
十二次，平均標價為三千九百七十五元，共詐得三百三十一萬一
千七百七十五元。(三)初四（即八十六年農曆六月四日開始，五千
元之互助會）互助會共九十六會（會單發行後另增一會），從農
曆八十六年六月四日起，每月初四、十九開標二次，已開三十八
會，死會應為三十八會，活會應為五十八會。但據甲○○等共同
列出之名單上所載，活會計七十四會，死會為二十二會，冒標十
六會，已開三十八次之平均標價為三千八百七十二元，共詐得六
百八十一萬三千六百九十六元。(四)初五（即八十六年十一月四日
暨農曆十月初五開始，五千元之互助會）互助會共七十三會，從
八十六年十一月四日起農曆每月初五、二十日開標二次，已開三
十會，死會應為三十會，活會為四十三會。但據甲○○共同列出
之名單上所載，活會計四十九會，死會二十四會，冒標六會。已
開三十次之平均標價為四千零十六元，共詐得一百九十四萬七千
四百五十六元。(五)初六（即指八十五年十一月二十六日暨農曆十
月初六開始，五千元之互助會）互助會共九十六會，從八十五年
十一月十六日起農曆每月初六、二十一日開標二次，已開五十四
會，死會計五十四會，活會為四十二會。但據甲○○等共同列出
之名單所載，活會計五十八會，死會三十八會，冒標十六會。已
開五十四次之平均標會為三千八百二十七元，共詐得六百七十七
萬九千一百三十六元。(六)初七（即指八十七年七月二十九日暨農
曆六月初七開始，五千元之互助會）互助會共七十七會，嗣於八
十八年一月十七日日即停會。薛秋原、薛邱阿瓊及被告等共同虛
列會員、冒標會款共計詐得二千七百九十五萬一千二百六十三元
，因認被告等共同牽連犯刑法第二百十六條、第二百二十條、第
二百十條之行使偽造準私文書及同法第三百三十九條第一項之詐
欺取財等罪嫌；而經審理結果，認被告等被訴之上揭罪嫌，均屬
不能證明，因而維持第一審諭知被告等均無罪之判決，駁回檢察
官在第二審之上訴。
惟查：審理事實之法院，對於被告有利及不利之證據，均應一併
加以注意，並綜合全部證據資料，本於經驗及論理法則定其取捨
而為判斷，倘為無罪之判決，亦應詳述其全部證據取捨判斷之理
由，否則即有應於審判期日調查之證據未予調查及判決理由不備
之違法。甲○○及其兄薛正欽，於八十七年六月十二日，曾以「
薛秋原自八十六年十一月起，因罹患高血壓、糖尿病、尿毒症、
腦中風合併神經病變及走路障礙等，經醫師判定已達心神喪失狀
態」等緣由，向法院申請宣告薛秋原為禁治產人，於八十七年七
月八日，經台灣高雄地方法院以八十七年度禁字第九一號裁定宣
告薛秋原為禁治產人，且指定薛邱阿瓊為其監護人等情，有台灣
高雄地方法院八十七年度禁字第九一號卷宗影本附卷可按（見偵
查卷第二八一頁至第二九二頁）；而該宣告禁治產案件之鑑定人
陳蘭馨於該案復到庭具結證稱：「薛秋原目前患有糖尿病、尿毒
症，且有二次類似腦中風症狀，自其中風後平常意識不清，走路
無法行走需輪椅輔助，無法下床，飲食需人餵食，大、小便須人
照顧幫忙，復健情形無法改善」（見同上卷第二八九頁）；再參
酌前揭互助會會數不少，每月需收受及繳納之會款至多且鉅，會
務運作龐大、複雜（即該六組互助會，共計五二一會，扣除被告
等及其父、母、兄弟參加之四十餘會，以每會應收酬勞二千五百
元計算，會首共可收受一百餘萬元之酬勞；且上開互助會每月初
一、三、四、五、六、七均有開標，初十五、十八、十九、二十
、二十一又加開一會，每會人數從七十三至九十六不等）等事實
；則上開繁雜之邀會、標會及收取會款等事務，是否係久病纏身
甚至被宣告禁治產之薛秋原所能獨任處理？又薛秋原之妻薛邱阿
瓊既供認伊不識字，教育程度低；薛正欽亦供稱：伊經常出國赴
大陸地區，自八十五年四月十八日起迄八十八年一月十七日止，
共計出入境達二十七次，在家中的時間不長，伊父薛秋原、母薛
邱阿瓊邀集前開互助會之事，伊從未參與等語；則於上揭互助會
邀集及存續期間，究係何人協助薛秋原處理繁雜之互助會事務？
被告等曾否協助？原判決俱未審酌、調查，即以薛秋原於偵查及
第一審曾到庭答辯乙節，遽認薛秋原於邀集上揭互助會之時，並
未喪失事實上處理系爭會務之能力，自屬速斷。而被告等及薛秋
原等人，於偵查中已提出系爭各組互助會之死會會員名單（見偵
查卷第六九頁至第七六頁、第二三六頁至第二四一頁）；則以上
開死會會員名單，與告訴人薛明和等人提出之活、死會會員名單
五份（見偵查卷第十四頁至第十八頁），相互勾稽，能否證明告
訴人薛明和等人之指述不虛？原判決謂：「上開活會、死會會員
名單（指告訴人薛明和等人提出之活、死會會員名單）既係透過
廣播方式集合會員，會員於登記時，並未持諸如會單之類足以證
明係活會、死會之證據資料到場，則該份名單是否確為活會、死
會即非無疑」、「告訴人等提出之上開活會、死會會員名單，既
未經薛秋原、薛邱阿瓊核實，顯難僅憑告訴人等及其他會員之單
方面登記，即遽認互助會之活會、死會數目甚明」，是否與上引
卷內證據資料之內容相符，仍待調查、釐清。又上揭編號(一)初一
、編號(五)初六之互助會會單係甲○○之筆跡；編號(二)初三、編號
(三)初四及編號(四)初五之互助會會單亦係甲○○以電腦打字所印發
；而被告等於八十八年一月十七日宣布停會後共同整理出來之活
會、死會會員名單五份，及初一、初三、初五、初六之各互助會
開標日，得標金額（即活會會員應付之款）明細表五份，甲○○
復供認係其製作；告訴人鄭火我保留會款之應付款明細表十張，
其中編號一至四之明細表，又為甲○○所製作。甲○○復供認曾
向告訴人鄭火我、李金魚、林飛熊、薛水壽、蔡石坤、蘇薛碧鳳
、羅比、薛秋菊、林文籐、薛明和等收取過會款等語。告訴人吳
薛秀枝係應乙○○之邀，而參與初三之互助會一會，亦據告訴人
吳薛秀枝於偵查中到庭指訴明確。且初六之互助會，乙○○本人
亦屬會員，並於停會前已標走會款。而告訴人蘇薛碧鳳保留之應
付會款明細表二張，其中編號一為薛秋原製作；編號二即係乙○
○製作；乙○○曾向告訴人鄭火我、李金魚、薛鄭素碧、林飛熊
、薛曾錦月、陳我、薛水壽、蘇薛碧鳳、薛天送、薛葉錦治、羅
比、蘇歐桃、薛王碖、郭春鳳、薛施秀乖、吳薛秀枝、薛石明、
薛秋菊、薛溪圳、薛萬川、薛定、徐江德、林文籐、蔡依法、陳
郭秀珍、薜明和、劉吳富美等二十七人收取過會款，亦據告訴人
鄭火我等指述綦詳；則被告等實際既為其父薛秋原處理系爭互助
會會務，渠等是否與薛秋原、薛邱阿瓊有共犯本件犯罪之犯意聯
絡及行為分擔﹖前開事證，何以不足為不利於被告等之認定﹖原
判決俱未說明，顯屬理由不備。檢察官上訴意旨，執以指摘原判
決違背法令，非無理由，應認原判決仍有撤銷發回更審之原因。
據上論結，應依刑事訴訟法第三百九十七條、第四百零一條，判
決如主文。
中　　華　　民　　國　九十六　年　　五　　月　二十四　日
                      最高法院刑事第十一庭
                          審判長法官  林　永　茂
                                法官  洪　文　章
                                法官  蘇　振　堂
                                法官  蕭　仰　歸
                                法官  何　菁　莪
      本件正本證明與原本無異
                                      書  記  官
中　　華　　民　　國　九十六　年　　五　　月　二十九　日
                                                      Ｅ
